臺北高等行政法院判決
　　　　　　　　　　　　　　　　　　 95年度訴字第02934號
　　　　　　　　　　　　　　　.
原　　　告　中華電線電纜股份有限公司
代　表　人　甲○○（董事長）
訴訟代理人　丁○○
被　　　告　財政部臺北市國稅局
代　表　人　許虞哲（局長）
訴訟代理人　丙○○
　　　　　　乙○○
上列當事人間因營利事業所得稅事件，原告不服財政部中華民國
95年6 月30日台財訴字第09500174160 號（案號：00000000）訴
願決定，提起行政訴訟。本院判決如下：
    主  文
原告之訴駁回。
訴訟費用由原告負擔。
    事  實
壹、事實概要：
    原告民國（下同）91年度營利事業所得稅結算申報，原申報
    利息收入新台幣（下同）10,515,730元，被告初查以原告將
    資金貸與關係企業－台灣倉智企業股份有限公司、宏禹興業
    股份有限公司（以下簡稱台灣倉智公司、宏禹興業公司），
    約定按月計收利息，利率依貸與時原告前1 個月借款平均利
    率加3 碼（0.75% ）計算，自行計算利息收入10,349,663元
    ，核與營利事業所得稅查核準則（以下簡稱查核準則）第36
    條之1 規定不符，乃予以調增利息收入1,443,655 元，核定
    本期利息收入為11,959,385元，全年所得額5,844,871 元，
    應補徵稅額725,609 元。原告不服，申請復查，經被告以95
    年2 月14日財北國稅法字第0950203231號復查決定（下稱原
    處分）駁回，提起訴願，復遭財政部決定駁回，遂向本院提
    起行政訴訟。
貳、兩造聲明：
一、原告聲明：求為判決
(一)、訴願決定及原處分均撤銷。
(二)、訴訟費用由被告負擔。
二、被告聲明：求為判決如主文所示。
參、兩造之爭點：
一、原告主張之理由：
(一)、原告資金貸與關係企業收取之利息，係遵照主管機關，即91
    年12月18日改制前財政部證券暨期貨管理委員會（以下簡稱
    證期會，現改制為行政院金融監督管理委員會）依據證券交
    易法第36條之1 發布「公開發行公司資金貸與及背書保證作
    業程序」之規定辦理，被告對原告提供之相關文件未作實質
    審核，程序嚴重瑕疵，有違行政程序法第9 條之規定，原處
    分應予撤銷：
１、原告係股票公開上市之公司，必須遵守改制前財政部證券管
    理委員會（以下簡稱證管會）對於資金貸與他人之規定，於
    90年5 月8 日訂定「資金貸與他人作業程序」，經董事會通
    過送證管會備查後實施，並於當年度股東會報告，做為原告
    資金貸與他人作業之依據。另依證期會發佈「公開發行公司
    資金貸與及背書保證作業處理準則」（以下簡稱處理準則）
    之規定，將「資金貸與他人作業程序」修訂為「資金貸與及
    背書保證作業程序」，亦經董事會通過送請證期會備查，並
    於股東會報告。原告資金貸與關係企業即依前揭證管（期）
    會所制定作業程序辦理，由資金需求企業檢附公司執照影本
    、營利事業登記證影本、最近一期會計師簽證之財務報告、
    該公司資產負債表及損益表、董監事名冊等向原告財務室提
    出申請；原告財務室收到資金貸與申請後，立即編製「資金
    貸與他人作業審核表」依「資金貸與他人作業程序」進行審
    查，審查通過後並簽報董事長，董事長核可後再提請董事會
    決議，董事會決議通過後才能辦理資金貸與。整個資金貸與
    流程，原告之財務室設有備查簿，就資金貸與對象之申請資
    料、資金貸與他人作業審查表、董事會通過日期及資金貸放
    日期等詳加登載備查。並於次月10日依規定輸入臺灣證券交
    易所股份有限公司之公開資訊觀測站辦理資金貸與他人之公
    告，供投資者參考，同時經會計師以一般公認審計準則查核
    後並無任何不當，即可確認原告每筆資金的貸放確實依證管
    （期）會之規定辦理並無不法，原告均有提供相關文件供核
    ，並無未提示處理準則規定之文據資料供核之情形。
２、關於原告資金貸與他人所收取利息之計算方式，係依證券主
    管機關之規定所制定「資金貸與他人作業程序」第5 條第2
    項及「資金貸與及背書保證作業程序」第7 條第2 項規定辦
    理，按月計收利息，其利率依貸與時原告前1 個月銀行借款
    平均利率加3 碼計算之。是以原告提供91年度1 月份存借明
    細表及銀行收取利息費用之收據說明收取利息的利率計算依
    據，原告向金融機構借款，借款動支方式分為短期融資及長
    期融資，借款類別分為抵押、信用、發行C/P 及機器設備貸
    款，借款銀行有彰銀、一銀、土銀、華銀、中國國際商銀等
    各行庫，借款動支日為銀行實際貸放日，金額則為借款金額
    ，到期日為還款日，利率則是利息計算的依據，日數為實際
    借款的天數，備註欄則設算該筆借款之年息，以第1 筆為例
    ，短期融資抵押借款，2001/11/06向彰銀借款金額25,000,0
    00元，2002/02/04到期日，利率為5.15% ，借款天數為90天
    ，設算年息1,287,500 元；再將各家銀行借款金額彙總2,51
    8,400,000 元作為分母，各銀行借款實際利率所設算之年息
    彙總137,925,290 元作為分子，求算當月平均借款利率為5.
    48% ，再加計3 碼0.75% ，即是作為資金貸與收取利息依據
    的利率6.23% 。資金貸與收取利息的利率計算後再依關係企
    業借款使用天數核算應收利息，開立資金貸與他人利息收據
    收取利息，並依法扣繳10% 稅額，其餘月份亦比照上開方式
    計算並收取利息。由以上說明，證明原告資金貸與他人利息
    收入計算皆有所依據並符合各項法令之規定。
３、按上開處理準則第9 條規定：「公開發行公司訂定資金貸與
    他人作業程序應載明下列項目：一、．．．四、資金貸與期
    限及計息方式。．．．」其中資金貸與期限及計息方式，主
    管機關並無強制規定，係屬公司治理範疇。原告依證期會規
    定訂定之中華電線電纜股份有限公司「資金貸與及背書保證
    作業程序」第7 條規定：「一、資金貸與期限．．．二、計
    息方式：按月計收利息，其利率依貸與時本公司前一個月借
    款平均利率加3 碼計算之。」因此原告對於貸與他人資金之
    利息收取係依前開作業程序辦理，而且該作業程序業經原告
    董事會及股東會同意，並報請證期會核備在案，要無疑義。
４、原告自90年5 月起，即有將資金貸與關係企業之情形，而90
    年度利息收入之計算及申報方式，與91年度完全一樣，即均
    以「當月份利息計收，按上月原告平均借款利率加3 碼計算
    」、「兩年度均委託會計師查核申報」，被告核定結果確大
    相逕庭，90年被告依原告利息收入申報數4,261,921 元（含
    資金貸與利息收入3,525,578 元，其他銀行存款等利息收入
    736,343 元）核定並無異議，91年被告將原告利息收入申報
    數10,515,730元（含資金貸與利息收入10,349,663元，其他
    銀行存款等利息收入166,067 元）增加1,443,655 元核定為
    11,959,385元，各項事證都說明原告帳務處理上的一致性，
    被告審核過程中，卻因審查人員不同，而產生不同之處分，
    即對同一事實而有不同結果之認定，違反公平原則。
(二)、被告以當年度（91年）1 月1 日台灣銀行之基本放款利率（
    6.79% ）認定原告資金貸與他人利息收取是否偏低，顯非適
    法：
１、被告認為本案應適用查核準則第36條之l 第1 項、第2 項規
    定。經原告詳細斟酌上述條文內容，並仔細比對原告關於此
    案所提供之相關物證，發現原告並無查核準則第36條之l 第
    1 項之適用，而關於查核準則第36條之l 第2 項，原告在資
    金貸與關係企業的利息業已收取，另由中央銀行公告五大銀
    行（台銀、合庫銀及三商銀）新承做放款金額與利率統計表
    及原告實際支付銀行平均借款利率與資金貸與關係企業之利
    率所編製之銀行利率比較表，以銀行利率比較表中第1 筆91
    年1 月資金貸與關係企業利率6.230%、銀行平均借款利率5.
    480%及五大銀行平均放款利率4.557%之比較，可資證明，其
    餘月份亦比照上開方式比較，亦無被告指摘原告資金貸與關
    係企業所約定之利息偏低之情事，而有查核準則第36條之1
    第2 項之適用。
２、被告以91年度原告向貸與人收取之利息認定偏低，實無客觀
    標準亦無依據，原告借款平均利率加計3 碼之計算方式作為
    資金貸與關係企業收取利息之利率並無偏低之情事，可由原
    告提供之利率比較表證明之，原告資金貸與之利率皆高於五
    大銀行平均放款利率，利率差距幅度最高的月份為91年12月
    達64.659% ，最低的月份為91年5 月也有32.199% ，全年平
    均高於47.084% ，足以證明原告收取資金貸與之利息收入絕
    無偏低之情事。
３、查核準則第36條之1 第2 項規定「公司之資金貸與股東或任
    何他人未收取利息，或約定之利息偏低者．．．比照前項規
    定辦理」，其中「或約定之利息偏低者」並未規定偏低多少
    才算偏低，亦未規定利率若「低於當年1 月1 日台灣銀行之
    基本放款利率」即算偏低。準此，「約定之利率是否偏低」
    應依客觀事實審核，本案原告貸與關係企業之利率並未偏低
    。又所謂「台灣銀行基本放款利率」何指？今由中央銀行91
    年7 月8 日發布之新聞稿，銀行存放款利差之說明：「近日
    外界多略以銀行之基本放款利率減存款牌告利率來求算我國
    銀行業之存放款利差，而誤以為銀行業獲有暴利。惟實際上
    銀行之基本放款利率應係銀行核定客戶放款利率時的一個基
    礎，實際的放款利率可能高於或低於基本放款利率，其高低
    端視客戶的信用狀況、客戶與銀行之往來關係及貸放當時市
    場資金狀況而定。．．．近來，受銀行競爭增加及市場資金
    寬鬆影響，銀行對客戶之放款利率多按基本放款利率減碼，
    因此，『實際放款平均利率多低於基本放款利率』，例如，
    五大銀行平均基本放款利率91年3 月為7.325%，．．．但放
    款加權平均利率91年第1 季為5.97% ，．．．。另一方面，
    過去1 年來，由於市場預期利率下降心理濃厚，．．．。因
    此欲正確計算我國銀行之平均存放款利差，應以銀行承做放
    款之實際應收利息（即放款加權平均利率）及銀行吸收存款
    之實際應付利息（即存款加權平均利率）之差距來衡量。．
    ．．」
４、由上述中央銀行所發布之新聞稿可得到下列幾點證明：(1)、
    銀行之「基本放款利率」並非等於銀行對各個客戶之「放款
    利率」。(2)、90年後利率自由化加速，市場預期利率下降心
    理濃厚，再加上銀行競爭增加及市場資金寬鬆影響，銀行對
    客戶之「放款利率」多按基本放款利率減碼，因此，「實際
    放款平均利率」多低於「基本放款利率」。準此，被告以背
    離市場利率較高之台灣銀行基本放款利率（非實際放款利率
    ）作為審核原告資金貸與關係企業是否偏低之依據，違反經
    驗法則，顯屬不當。
(三)、被告主張證期會依證券交易法第36條之1 規定所定之上開處
    理準則第2 條規定，及查核準則第2 條規定，本件營利事業
    所得稅之調查、審核，自應依所得稅法及查核準則規定辦理
    ，誠屬曲解法令：
１、所得稅法第30條規定，營利事業所得稅法有關利息之認列或
    限制，依上揭法條之規定利息之減除有最高利率之標準限制
    ，而對於利息之收入並無任何限制，自應當按所得稅法之精
    神，即有所得就應課稅，而課稅之所得自應按實際收入為準
    ，被告以查核準則第36條之1 第2 項規定主張原告資金貸與
    關係企業之利息偏低，應依當年度1 月1 日所適用台灣銀行
    之基本放款利率計算利息收入課稅，係增加所得稅法第30條
    所無之限制，與憲法第19條規定「人民有依法納稅之義務」
    不符，違反了租稅法定主義原則。
２、按查核準則第36條之1 第2 項即明定：「公司之資金貸與股
    東或任何他人未收取利息，或約定之利息偏低者，比照前項
    規定辦理。」析言之，公司之資金貸與股東或任何他人需比
    照前項規定辦理者有2 要件，其一公司之資金貸與股東或任
    何他人未收取利息者，其二公司之資金貸與股東或任何他人
    約定之利息偏低者（非規定低於當年1 月1 日所適用台灣銀
    行之基本放款利率），系爭利息是否偏低，查核準則無明文
    規定，自應依該查核準則第2 條後段規定：「．．．其未經
    規定辦理者，依有關法令之規定辦理。」即依證券交易法第
    36條之1 有關公開發行公司資金貸與及背書保證處理準則規
    定辦理。
(四)、被告以查核準則第36條之1 ，重新設算資金貸與利息收入，
    增加虛擬之1,443,655 元，違反量能課稅原則：
１、原告資金貸與他人之利息收入係依據證期會依證券交易法36
    條之1 規定辦理，已如前述，並於收取利息收入時由借款人
    依稅法規定代扣10% 之利息所得稅，原告91年度申報資金貸
    與利息收入10,349,663元，而被告認定資金貸與利息收入為
    11,793,318元增加1,443,655 元，被告應就增加之1,443,65
    5 元之事實負舉證責任。
２、而原告及借款人公司，有關營利事業所得稅均委託會計師簽
    證，雙方均係會計制度建全公司，原告有關之利息收入均按
    實際收取之金額申報，而借款人公司有關之利息支出亦均按
    同額實際支出之金額申報，以整體國家稅收觀之，並無任何
    損失，稅捐機關課稅時，不能光以事務表面判定，而應該以
    實質上之經濟事實，以及納稅人所得實質經濟利益為準，否
    則即違反量能課稅原則。
(五)、被告於歷次庭訊指摘原告貸與關係企業之利息偏低及相關爭
    點，說明如下：
１、被告指摘原告貸與關係企業之利率低於原告之機器長期借款
    利率，而認定原告貸與關係企業之利率偏低，純屬偏頗：
(1)、原告向交通銀行（現改名兆豐銀行）融資之長期機器借款，
    合約期限：7 年，而借款日期：分別為86年、89年，當時市
    場利率較高，而關係企業之借款為短期營業週轉金，期限1
    年。原告將長期借款利率納入原告之銀行借款平均利率計算
    ，將使原告貸與關係企業所依據之銀行平均借款利率升高，
    對被告反而有利，何來不合理由之有？
(2)、又原告91年度貸與關係企業之利率與原告長期借款利率比較
    ，91年2 月至5 月貸與關係企業之利率較原告長期借款利率
    均高，91年1 月及91年6 月至12月雖較低，但利率差距全年
    平均幅度低於0.09% ，少於1 碼（0.25% ），應無被告所指
    原告資金貸與關係企業所收取之利息有偏低之情事。
２、被告主張原告資金貸與之關係企業（台灣倉智公司、宏禹興
    業公司），系爭年度之課稅所得額及淨值均為負數，原告之
    關係企業無法向任何人貸得資金或貸得資金之利率必較原告
    貸與者高云云，實無所據：
(1)、本案系爭之資金貸與關係企業之利息是否偏低，與關係企業
    系爭年度之課稅所得額及淨值均為負數，係屬二事，原告之
    關係企業，除向原告借款外，並向其他金融機關（兆豐票券
    金融股份有限公司板橋分公司）取得融資，其中台灣倉智公
    司為2 億元，宏禹興業公司為1 億5,000 萬元，而原告貸與
    關係企業之金額分別為台灣倉智公司2,730 萬元，宏禹興業
    公司1 億3,310 萬元, 並無被告所云，原告之關係企業因為
    當年度課稅所得額及淨值為負數，故無法向任何人貸得所需
    資金之情事。
(2)、另原告之關係企業向兆豐票券金融股份有限公司取得上述融
    資所需之資金成本（包括利率、保證手續費、簽證手續費及
    承銷手續費等合計）均較原告貸與之利率為低。換言之，原
    告以銀行借款之平均利率加3 碼（0.75% ）貸與關係企業收
    取之利息，均高於關係企業自行向金融機構融資之利息全年
    平均高於31.64%，並無被告所云，原告之關係企業因為當年
    課稅所得及淨值均為負數，若向任何人融資，其融資利息必
    高於原告所貸與之利息，進而認定原告貸與關係企業所收取
    之利息偏低之情事。
二、被告主張之理由：
(一)、按證期會依證券交易法第36條之1 規定所訂定之處理準則第
    2 條規定「公開發行公司辦理資金貸與他人．．．，應依本
    準則規定辦理。但其他法律另有規定者，從其規定。」依查
    核準則第2 條規定「營利事業所得稅之調查、審核，應依稅
    捐稽徵法、所得稅法及本準則之規定辦理，其未經規定者，
    依有關法令之規定辦理。」，故本件營利事業所得稅之調查
    、審核，自應依所得稅法及查核準則之規定辦理，原告本年
    度將銀行存款、押金及資金貸予關係企業，並無查核準則第
    97條第11款規定之適用，被告依查核準則第36條之1 規定設
    算利息收入11,793,318元，並無不合。
(二)、87年3 月31日所發布之查核準則第36條之1 第2 項即明定：
    公司之資金貸與股東或任何他人未收取利息，或約定之利息
    偏低者，比照前項規定辦理。至93年1 月2 日所發布之查核
    準則第36條之1 第2 項規定：公司之資金貸與股東或「其他
    個人」（業經財政部93年2 月20日以台財稅第0930450984號
    函訂正為「任何他人」）未收取利息，或約定之利息偏低者
    ，除屬預支職工薪資者外，比照前項規定辦理；復依同準則
    第116 條第3 項規定，93年1 月2 日所發布之查核準則第36
    條之1 第2 項規定，尚未核課確定之申報案件適用修正施行
    後之規定。是本件適用修正施行後之規定，並無不合。又所
    謂「任何他人」係包括公司法人在內，原告既出借款項與不
    同法人人格之關係企業－台灣倉智及宏禹興業等公司，自有
    上開法條規定之適用；查核準則第36條之1 規定，係為設算
    利息等技術性、細節性事項加以規定，並未逾越所得稅法等
    相關之規定意旨，亦不違背實質課稅原則。被告以原告將資
    金貸與關係企業－台灣倉智及宏禹興業等公司，約定按月計
    收利息，利率依貸與時原告前1 個月借款平均利率加3 碼（
    0.75% ）計算，自行計算利息收入10,349,663元，核與查核
    準則第36條之1 及第116 條第2 項規定不符，乃依91年1 月
    1 日臺灣銀行基本放款利率6.79% ，按其每筆貸放金額及天
    數設算其利息收入為11,793,318元，核計調增利息收入1,44
    3,655 元，核定本年度利息收入為11,959,385元，並無不合
    ；至原告主張已依自訂之「資金貸與及背書保證作業程序」
    第7 條，按月計收利息，其利率依貸與時與原告前1 個月銀
    行借款平均利率加3 碼計算乙節，依據查核準則第2 條規定
    ，故營利事業所得稅之調查、審核，自應依所得稅法及查核
    準則之規定辦理，原告本年度將資金貸予關係企業，並約定
    利率依貸與時原告前1 個月借款平均利率加3 碼（0.75% ）
    計算，核與查核準則第97條第11項規定：「營業人一方面借
    入款項支付利息，一方面貸出款項並不收取利息，或收取利
    息低於所支付之利息者，．．．」情形不同，自無該準則規
    定之適用，原告顯有誤解。
(三)、金融機構授信條件包含：貸款期間、金額大小、借款人償還
    能力、擔保品有無、保證人有無、與該行往來實際業績及借
    款人信用評等。而原告與其關係企業分屬不同權利主體，企
    業規模不同，金融機構之授信條件亦不同，原告雖主張其關
    係企業發行商業本票之融資成本及中央銀行公佈之五大銀行
    新承做平均放款利率均較原告自行設算之利息收入為低，惟
    該等授信條件與原告信用貸款性質均不相同，實不宜援引適
    用。且原告之關係企業91年度申報之營利事業所得稅課稅所
    得及公司淨值均為負數，原告與其關係企業所得稅賦負擔不
    同。原告卻以低於其長期融資成本之利率貸放予其關係企業
    ，藉以減少納稅義務。按首揭規定，被告按91年1 月1 日所
    適用臺灣銀行之基本放款利率（6.79% ）計算利息收入課說
    ，尚無不合。
(四)、公司係以營利為目的之社團法人，其資金運用應以創造公司
    最大利潤為原則。且依鈞院93年度訴字第2718號判決意旨，
    查核準則第36條之1 規定在防止公司資金遭濫用，所為設算
    利息等技術性、細節性事項加以規定，並未逾越所得稅法等
    相關之規定。另原告相同案情92年度營利事業所得稅及91年
    度未分配盈餘加徵營利事業所得稅行政訴訟事件，業經鈞院
    於96年5 月8 日以95年度訴字第2933號判決駁回，且鈞院94
    年度訴字第2331號判決亦持相同論見，併予敘明。
    理  由
一、按「營利事業所得之計算，以其本年度收入總額減除各項成
    本費用、損失及稅捐後之純益額為所得額。」、「．．．稽
    徵機關對所得稅案件進行書面審核、查帳審核與其他調查方
    式之辦法，及對影響所得額、應納稅額及稅額扣抵計算項目
    之查核準則，由財政部定之。」所得稅法第24條第1 項、第
    80條第5 項分別定有明文；財政部並據所得稅法第80條第5
    項規定，制訂查核準則。又依查核準則第116 條第2 項規定
    ：「本準則中華民國九十三年一月二日修正發布之第三十六
    條之一第七十六條、第七十八條第一款第十二目與第二款第
    十二目及第八十五條第二款施行前，尚未核課確定之營利事
    業所得稅結算申報案件，適用修正施行後之規定。」可知，
    就該準則於93年1 月2 日修正發布之第36條之1 規定，於該
    規定施行前，尚未核課確定之營利事業所得稅結算申報案件
    ，亦有適用。
二、兩造不爭之事實：
    原告91年度營利事業所得稅結算申報，原申報資金貸與關係
    企業－台灣倉智公司及宏禹興業公司之利息收入10,515,730
    元。被告初查以其將資金貸與上開關係企業，約定按月計收
    利息，利率依貸與時原告前1 個月借款平均利率加3 碼（0.
    75% ）計算，自行計算利息收入10,349,663元，核與查核準
    則第36條之1 規定不符（指約定之利息偏低），乃以91年1
    月1 日臺灣銀行基本放款利率6.79% ，按其每筆貸放金額及
    天數設算其利息收入為11,793,318元，核計調增利息收入為
    1,443,655 元，核定本期利息收入為11,959,385元，全年所
    得額5,844,871 元，應補徵稅額725,609 元。原告不服，迭
    經復查、訴願均遭駁回等事實，有原告復查申請書、被告91
    年度營利事業所得稅結算申報更正核定通知書、審查報告書
    、結算申報核定通知書、原告91年度營利事業所得稅結算申
    報書、如事實概要所述之復查決定書及財政部95年6 月30日
    台財訴字第09500174160 號訴願決定書等件影本附卷可稽（
    見原處分卷第665 、670 、782-786 、807 、822 、839 、
    849-852 、856-862 頁），自堪信為真實。
三、原告循序提起本件行政訴訟，主張：查核準則第36條之1 並
    無明確規定「約定之利息偏低者」之認定標準，自應依查核
    準則第2 條後段「依有關法令之規定辦理」。而原告資金貸
    與他人所收取利息之計算方式，前依證券主管機關規定，於
    90年5 月8 日訂定之「「資金貸與他人作業程序」第5 條第
    2 項規定辦理（嗣配合處理準則之發布，而於92年3 月6 日
    經董事會通過「資金貸與及背書保證作業程序」，於該程序
    第7 條第2 項為相同規定），按月計收利息，其利率依貸與
    時本公司前1 個月銀行借款平均利率加3 碼計算之，每筆資
    金之貸放確實依證管（期）會之規定辦理並無不法與不當，
    並無利息偏低情事。況系爭資金貸與利息收入之計算是否偏
    低，應依客觀事實認定，始能符合公平原則，被告逕以原告
    收取之利息較當年度台灣銀行之基本放款利率為低，即以查
    核準則第36條之1 ，重新設算資金貸與利息收入，增加虛擬
    收入1,443,655 元，違反量能課稅原則，並增加所得稅法第
    30條所無之限制，與憲法第19條規定不符，有違租稅法定主
    義原則云云。是本件爭點厥在：原告依公開發行公司資金貸
    與及背書保證處理準則辦理本件貸款事項，是否即無違反查
    核準則第36條之1 之問題？本件有無該條所指「約定之利息
    偏低」之情事？該條規定是否增加所得稅法第30條所無之限
    制？其規定重新設算資金貸與利息收入，有無違反量能課稅
    原則？暨原告90年度利息收入之計算及申報方式與92年度完
    全一致，被告為不同認定，有無違反公平原則？
四、本院之判斷：
(一)、按「公開發行公司取得或處分資產、從事衍生性商品交易、
    資金貸與他人、為他人背書或提供保證及揭露財務預測資訊
    等重大財務業務行為，其適用範圍、作業程序、應公告、申
    報及其他應遵行事項之處理準則，由主管機關定之。」為證
    券交易法第36條之1 所明定；行為時主管機關即財政部證券
    暨期貨管理委員會並訂定公開發行公司資金貸與及背書保證
    處理準則。依該準則第1 條、第2 條規定：「本準則依證券
    交易法第三十六條之一規定訂定之。」、「公開發行公司辦
    理資金貸與他人、為他人背書或提供保證者，應依本準則規
    定辦理。但其他法律另有規定者，從其規定。」核上開處理
    準則，係主管機關依據證券交易法第36條之1 規定之授權，
    就公開發行公司辦理資金貸與他人、為他人背書或提供保證
    等事項所為之技術性、細節性規定，固未增加法律所無之限
    制，亦未逾越證券交易法授權範圍，與法律保留原則無違，
    而得為行政機關所適用。惟就公開發行公司辦理資金貸與他
    人之收取利息標準及收入課稅等事項，上開準則並未有所規
    範，僅於該準則第9 條第4 款規定公司訂定資金貸予他人作
    業程序應載明「資金貸與期限及計息方式」；參酌查核準則
    第2 條第1 項規定：「營利事業所得稅之調查、審核，應依
    稅捐稽徵法、所得稅法及本準則之規定辦理，其未經規定者
    ，依有關法令之規定辦理。」是就原告將資金貸與關係企業
    （臺灣倉智公司及宏禹興業公司）之利息所得部分，其營利
    事業所得稅之調查及審核，自應依稅捐稽徵法、所得稅法及
    查核準則等規定辦理，而與原告資金之貸放有無違上開準則
    之規定無關。原告主張其依上開處理準則規定，自訂有資金
    貸放之作業程序，系爭資金貸放全依公司自訂而經主管機關
    備查之程序辦理，即無違反查核準則第36條之1 規定，被告
    未就上開作業程序詳實查核，有悖行政程序法第9 條之規定
    ，而未就有利原告情形一併注意云云，乃將公司之營運與稅
    捐之稽徵混為一談，洵無可採。
(二)、次按「公司組織之股東、董事、監察人代收公司款項，不於
    相當期間照繳或挪用公司款項，應按當年一月一日所適用臺
    灣銀行之基本放款利率計算利息收入課稅。但如係遭侵占，
    且已依法提起訴訟者，不予計算利息收入課稅。公司之資金
    貸與股東或任何他人未收取利息，或約定之利息偏低者，除
    屬預支職工薪資者外，比照前項規定辦理。」為93年1 月2
    日修正發布之查核準則第36條之1 所明定。核該規定乃財政
    部出於稽徵經濟原則之考量，強調營利事業之資金必然會用
    於營利目標上，如果營利事業之資金不是因為資源之交換或
    法定負擔（例如繳稅、支付罰鍰或損害賠償）而流出，應該
    即是供他人謀利；以營利事業之資金本身即在供己營利之，
    故自不會供他人謀利而不收取因為放棄資金運用而生的相當
    利息，鑑於營利事業為免稅捐之稽徵，可能會對稅捐稽徵機
    關隱藏利息收入之事實，而查核該事實又太過耗費稽徵機關
    有限之人、物力，故採上述擬制之手段來認定其利息收入，
    以防止公司任意挪用公司款項、短報其利息收入，並未逾越
    所得稅法等相關規定，亦未加重人民負擔，與法律保留原則
    無違，所屬稽徵機關辦理相關案件自得適用。至所稱「任何
    他人」，係指本人以外之第三人，包括自然人與法人；而所
    指「利息偏低」者，則屬相對化之法律概念，具有比較性，
    不以「絕對偏低」為必要，應依不同政經環境、時空背景及
    個別借貸條件分別判斷之，非能一概而論。
(三)、復按金融機構之授信條件包括貸款期間、金額大小、借款人
    償還能力、擔保物有無、保證人有無、該行往來實際業績及
    借款人信用評等等，不同授信條件均會影響金融機構之貸款
    意願及利息高低。又銀行貸款之基本放款利率乃係訂價之指
    標利率，乃銀行對其往來優良客戶之短期放款利率，亦即通
    常係在最優異之授信條件下所訂之最低信用放款利率；而臺
    灣銀行之基本放款利率復係銀行業者中最低者，此參91年1
    月1 日臺灣銀行之基本放款利率為6.79% ，而合作金庫、第
    一、華南、彰化商業銀行之基本放款利率依序為7.284%、7.
    6%、7.6%、7.32% 甚明（見本院卷第309 、311-316 頁合作
    金庫、第一、華南、彰化等商業銀行函）。如前所述，原告
    雖貸款與關係企業－臺灣倉智公司及宏禹興業公司，惟仍係
    不同法人人格，自屬上開查核準則第36條之1 所謂「任何他
    人」之範圍內；且因尚未確定，自應適用93年1 月2 日修正
    施行後該條規定，並參酌上開條件判斷系爭貸款利息是否有
    該條第2 項所指之偏低情事。
(四)、經查，原告貸放之關係企業－臺灣倉智公司及宏禹興業公司
    ，在91年間即有鉅額虧損，屬營運不善、財務出現危機之公
    司，為原告所不爭執，且有各該公司之損益表及資產負債表
    附卷可稽（詳本院卷第308 頁以下）；另上開借款公司，於
    借款時並未提供擔保品，僅經原告公司董事長1 人為保證，
    並經原告訴訟代理人陳稱：沒有擔保品，只有自然人即原告
    公司董事長甲○○以個人身分保證該等公司之債務等情綦詳
    （見本院言詞辯論筆錄），已見臺灣倉智公司及宏禹興業公
    司具有授信條件不良之情形。依據前開說明，原告本應避免
    上開貸放行為，以確保其自身之營運安全；縱或因屬關係企
    業，基於命運一體之考量而有難以避免貸放之情事，仍應提
    高放款利息，以謀取公司股東之最佳利益。惟其未考量上開
    公司授信條件不良情形，酌情加重其利率，僅依其公司所訂
    定之資金貸與他人作業程序及修訂後之資金貸與及背書保證
    作業程序規定，將資金貸與上開關係企業按月計收利息，依
    貸與時原告前1 個月借款平均利率加3 碼（0.75% ）計算其
    利率，如此計算於系爭年度（91年）之各月利率分別為：6.
    230%（1 月）、6.130%（2 月）、6.100%（3 月）、6.080%
    （4 月）、6.060%（5 月）、5.920%（6 月）、5.830%（7
    月）、5.820%（8 月）、5.780%（9 月）、5.830%（10月）
    、5.740%（11月）、5.740%（12月），顯較臺灣銀行之基本
    放款利率6.79% 為低，且遠遜於當年度基本放款利率至少都
    在7.16 %以上之合作金庫、第一、華南、彰化等商業銀行利
    率，有原告所作之利率統計表及上開銀行函在卷可考。參諸
    一般長期放款利率基於期間風險之考量，其利率均高於短期
    放款利率，本件原告將資金貸與上開關係企業，借款期間俱
    長達1 年，而其於系爭年度向萬通、彰化商業銀行等金融機
    構所為之借款，絕大多數為90日至180 日之短期放款，有原
    告製作之資金貸與他人明細表、存借明細表在卷可稽（本院
    卷原證8 、9 ），亦見原告以上開短期放款利率作為系爭加
    碼利息之基礎，顯與其公司所訂資金貸與他人之利率以其貸
    與時前1 個月借款平均利率加3 碼（0.75% ）計算，俾確保
    公司利益之精神有悖，客觀上殊難謂無收取較行情偏低之利
    息情事。是本件原告貸款所收取之利息確有偏低之情事，洵
    堪認定。從而，被告依上開查核準則第36條之1 規定，按91
    年1 月1 日所適用臺灣銀行之基本放款利率6.79% ，按其每
    筆貸放金額及天數設算其利息收入為11,793,318元（其計算
    式詳如附表），核計調增利息收入1,443,655 元（11,793,3
    18－10,349,663＝1,443,655 元），核定本期利息收入為11
    ,959,385元（原申報之10,515,730＋1,443,655 ＝11,959,3
    85元），揆諸上開規定，自無不合。至新承作放款利率乃係
    各銀行就個案與新承作客戶所約定之貸款利率，每個個案客
    戶授信條件不同，不具指標性，自無足為與系爭案件比較利
    息是否偏低之標準；又公司票券之發行固亦為融資，然其發
    行之條件、融資取得之對象、擔保者均與一般之消費借貸有
    別，是自不得以原告上開關係企業於同一年度發行票券之利
    率低於其向原告借款之利率，即謂系爭利率無偏低情事，此
    觀該年度該等公司發行票券之利率最高不過4.78 %（見本院
    卷第325 、326 頁）低於原告貸款利率逾1%，衡情苟係同樣
    條件，該等公司豈有另向原告貸款之理？另縱91年度果如中
    央銀行91年7 月8 日發布之新聞稿所載，「實際放款平均利
    率」多低於「基本放款利率」，惟既云實際放款「平均」利
    率，乃係就眾多個案高低利率統計之平均，就本件授信條件
    不良、擔保不足之系爭案件，其利率本來即應高於該平均利
    率，自無從以之作為判斷系爭利息是否偏低之論據；再如前
    述，利息是否偏低須綜合判斷，因原告與其上開關係企業之
    授信條件截然不同，是徒以原告部分貸款利率高於其向銀行
    之長期借款利率，仍無足推翻本院前開就系爭利息偏低之認
    定。原告主張其依證券主管機關之規定所制定之資金貸與他
    人作業程序第5 條第2 項及資金貸與及背書保證作業程序第
    7 條第2 項規定辦理，按月計收利息，其利率依貸與時本公
    司前一個月銀行借款平均利率加3 碼計算系爭利息，符合法
    令規定，且高於當年度五大行庫新承做放款利率及台灣倉智
    及宏禹興公司發行票券之利率，並無利息偏低情事云云，乃
    為不當之援引比較，洵無可取。
(五)、至於所得稅法第30條規定：「借貸款項之利息其應在本營業
    年度內負擔者准予減除。借貨款項約載利率超過法定利率時
    ，仍按當地商業銀行最高利率核計，但非銀行貸款原經稽徵
    機關參酌市場利率核定最高標準者，得從其核定。」係有關
    於利息支出得否採認及採計標準之規定，與因公司之資金貸
    與股東或任何他人，所收取之利息偏低應按當年度臺灣銀行
    之基本放款利率計算利息收入課稅，始符核實課稅原則之規
    範意旨不同，自難相互援引作為比較之用。從而，原告據以
    主張查核準則第36條之1 已增加所得稅法第30條所無之限制
    云云，亦有誤會，要無可採。
(六)、又所得稅法係採量能課稅制度，原則上有所得即應課徵所得
    稅，所得增加，其負擔租稅能力亦增加，稅額即應相對調增
    。惟亦有例外情形，亦即法律別有規定時，雖有所得，仍不
    予課稅，例如所得稅法第4 條所規定各項免納所得稅者；或
    雖無所得，但以法律設算方式擬制其有所得，例如本件查核
    準則第36條之1 所規定者，藉以維繫租稅之公平性。準此，
    原告主張被告以查核準則第36條之1 ，重新設算資金貸與利
    息收入，增加虛擬之2,182,440 元，違反量能課稅原則云云
    ，亦有誤解，洵非可取。
(七)、末按，平等原則乃指相同之事情應為相同之處理，不同之事
    情，應為不同之處理。此原則之建立無非係在禁止恣意行為
    ，而非全然要求不得為差別處理。苟行為非出於恣意，且係
    依法行事，即無違反平等原則之可言。本件原告貸款與上開
    關係企業，因收取之利息偏低，被告乃依營利事業所得稅查
    核準則第36條之1 規定，按91年1 月1 日所適用臺灣銀行之
    基本放款利率6.79% 設算利息收入課稅，經核既無不法，且
    無恣意情事，已如前述，則原告其他年度縱有相同情形但未
    經被告調增利息收入（容或係稅務案件龐雜，被告所屬承辦
    人員未及發現所致），參酌前開說明，亦係該年度利息收入
    是否應另行調增之問題，而不能執此作為本件核定已違反平
    等原則之依據。是以，原告另主張其自90年5 月起，即有將
    資金貸與關係企業之情形，而90年度利息收入之計算及申報
    方式，與91年度完全一致，即均以當月份利息計收，按上月
    原告平均借款利率加3 碼計算，兩年度均委託會計師查核申
    報，被告核定結果確大相逕庭，90年被告依原告利息收入申
    報數4,261,921 元（含資金貸與利息收入3,525,578 元，其
    他銀行存款等利息收入736,343 元）核定並無異議，於系爭
    年度卻為不同之認定，違反公平原則云云，亦非可採。
五、綜上所述，原處分以本件原告貸款給關係企業所收取之利息
    確有偏低情形，乃依查核準則第36條之1 規定，按91年1 月
    1 日所適用臺灣銀行之基本放款利率6.79% ，設算利息為11
    ,793,318元，並調增原告之利息收入為1,443,655 元，核定
    本期利息收入為11,959,385元，全年所得額為5,844,871 元
    ，其認事用法均無違誤，訴願決定予以維持，亦無不合，原
    告徒執前詞，訴請撤銷原處分及訴願決定，為無理由，應予
    駁回。
六、本件事證已臻明確，兩造其餘攻擊防禦方法經本院審酌後，
    核與本件判決結果均不生影響，故不再逐項論述，附敘明之
    。
據上論結，原告之訴為無理由，爰依行政訴訟法第98條第3 項前
段，判決如主文。
中　　華　　民　　國　　96　　年　 　5　　月　 31  　 日
                  第 七 庭 審 判 長 法  官　李得灶
                                    法  官　林育如
                                    法  官　林玫君
上為正本係照原本作成。
如不服本判決，應於送達後20日內，向本院提出上訴狀並表明上
訴理由，如於本判決宣示後送達前提起上訴者，應於判決送達後
20日內補提上訴理由書（須按他造人數附繕本）。
中　　華　　民　　國　　96　　年　 　5　　月　 31  　 日
             　　　　　　　   　　　書記官  黃明和
